臺灣高等法院刑事判決　　　　　　　　96年度上訴字第1763號
上　訴　人　臺灣新竹地方法院檢察署檢察官
上　訴　人
即　被　告　甲○○
選任辯護人　吳紹貴律師
上　訴　人
即　被　告　戊○○
選任辯護人　戴愛芬律師
　　　　　　魏順華律師
　　　　　　曾能煜律師
上　訴　人
即　被　告　乙○○
公設辯護人　本院公設辯護人陳德仁
上訴人即上
一被告之父　丙○○
上列上訴人因被告殺人等案件，不服臺灣新竹地方法院95年度訴
字第591號，中華民國96年3月28日第一審判決（起訴案號：臺灣
新竹地方法院檢察署95年度偵字第3659號），提起上訴，本院判
決如下：
    主  文
原判決撤銷。
乙○○殺人，處有期徒刑拾貳年。扣案Ｕ型機車大鎖壹支沒收。
甲○○、戊○○共同傷害人之身體，各處有期徒刑壹年，均減為
有期徒刑陸月，如易科罰金，均以銀元參佰元即新臺幣玖佰元折
算壹日。扣案Ｕ型機車大鎖壹支沒收。
    事  實
一、乙○○、甲○○、戊○○三人，於民國95年6 月23日21時許
    ，先在新竹市○○○街79號3 樓32室甲○○租屋處與莊維哲
    飲酒後，四人又分別騎乘機車，於同日21時50分許前往新竹
    火車站站前廣場繼續飲酒。迨同日23時30分許，乙○○因酒
    醉忘記其所騎乘機車之停放地點，誤以為機車遭竊，憤而將
    沿路停放之機車數輛推倒，並持不詳處所取得之機車大鎖破
    壞倒地之車輛洩憤（毀損部分未據有告訴權人提出告訴）。
    臺萬生因見其機車遭乙○○推倒，隨地拾起長鐵棍1 支上前
    質問，二人隨即引發口角，臺萬生持上開長鐵棍作勢欲毆打
    乙○○，甲○○見狀上前搶下臺萬生所持長鐵棍企圖制止二
    人繼續衝突，戊○○亦返回其所有機車上取下機車Ｕ型大鎖
    1 支加入。乙○○、甲○○、戊○○三人見臺萬生不肯罷休
    ，均心生不滿，基於傷害臺萬生身體之犯意聯絡，由乙○○
    持自甲○○手中取下之長鐵棍、甲○○徒手、戊○○持機車
    大鎖，共同拉扯並毆打臺萬生身體，致臺萬生受有右手肘瘀
    傷（戊○○持機車大鎖毆打臺萬生所致）、左胸部下緣2 X3
    公分淤傷、左胸部上緣（靠肩部）6 X7公分淤傷。乙○○因
    臺萬生始終頑抗，明知頭部為人體要害，連續加以毆擊或以
    鐵器重擊，極易生死亡之結果，竟迅速提升原傷害犯意，單
    獨基於殺人犯意，以手持之長鐵棍揮擊臺萬生頭部1 次，臺
    萬生立即倒地不起。甲○○、戊○○見事態擴大超乎預期，
    隨即罷手逃離。詎乙○○仍餘怒未消，持上開長鐵棍朝已倒
    地之臺萬生頭部繼續猛力揮打，甲○○、戊○○一度返回現
    場拉住並要求乙○○罷手未果，遂又自行離去，獨留乙○○
    繼續重擊已毫無反抗能力之臺萬生頭部，前後計達十餘次，
    終致臺萬生顱骨粉碎性骨折、腦組織嚴重挫傷，當場出血休
    克死亡。乙○○乃將上開長鐵棍棄置現場，搭乘莊維哲之機
    車逃逸。嗣經警獲報到場扣得上開長鐵棍1 支，並循線於95
    年6月24日凌晨2時許，在新竹市○○○街79號3 樓32室甲○○租屋處查獲甲○○、乙○○、戊○○，並扣得前述Ｕ型機
    車大鎖1支。
二、案經臺萬生之弟己○○、臺萬生之妻高珠仙訴由新竹市警察
    局第二分局報請臺灣新竹地方法院檢察署檢察官偵查起訴。
    理  由
壹、程序部分：
一、證人陳品維、劉嘉文、陸明光、陽文英、莊維哲警詢、偵查
    時所為供述之證據能力：
    按被告以外之人於審判外之言詞或書面陳述，除法律有規定
    者外，不得作為證據，刑事訴訟法第159條第1項定有明文。
    又被告以外之人於偵查中向檢察官所為之陳述，除顯有不可
    信之情況者外，得為證據，刑事訴訟法第159 條之1第2項亦
    有明定。查證人陳品維、劉嘉文、陸明光、陽文英於警詢、
    偵查所為之陳述，固屬被告以外之人於審判外之陳述，惟證
    人陳品維、劉嘉文、陸明光、陽文英業經原審審理時傳喚到
    庭，並予被告等詰問之機會，並再提示證人陳品維、劉嘉文
    、陸明光、陽文英上開警詢、偵查筆錄之要旨，由被告等依
    法辯論，有原審96年2月7日、96年3 月14日審判筆錄可按，
    已賦予被告等反對詰問權，並踐行之合法調查程序，證人陳
    品維、劉嘉文、陸明光、陽文英於警詢、偵查中所為之陳述
    ，核有證據能力。是被告戊○○之辯護人辯稱：證人陳品維
    、劉嘉文、陸明光、陽文英之警詢供述無證據力云云，尚非
    的論。另證人莊維哲上開警詢、偵查中具結之證詞，固屬審
    判外之陳述，惟本判決援用部分，僅在說明證人莊維哲於原
    審審理中證詞之憑信性，非作為認定被告犯罪事實之證據，
    而無傳聞法則規定之適用，併予敘明。
二、共同被告乙○○、甲○○、戊○○警詢、偵查及原審中以被
    告身分所為陳述之證據能力：
    按被告以外之人於審判外之言詞或書面陳述，除法律有規定
    者外，不得作為證據，刑事訴訟法第159條第1項定有明文。
    次按「刑事審判上之共同被告，係為訴訟經濟等原因，由檢
    察官或自訴人合併或追加起訴，或由法院合併審判所形成，
    其間各別被告及犯罪事實仍獨立存在。故共同被告對於其他
    共同被告之案件而言，為被告以外之第三人，本質上屬於證
    人，為確保被告對證人之詰問權，證人於審判中，應依法定
    程序，到場具結陳述，並接受被告之詰問，其陳述始得作為
    認定被告犯罪事實之判斷依據，此觀司法院釋字第582、592
    號解釋意旨甚明。」最高法院95年度台上字第2724號判決採
    同一見解。本件證人即共同被告乙○○、甲○○、戊○○於
    警詢、偵查及原審以被告身分所為之陳述，均屬被告以外之
    人於審判外之陳述，惟證人即共同被告乙○○、甲○○、戊○○於審判外之陳述，業經本院於審理程序中，經分離審判
    ，並以證人身分傳喚到庭，依法具結陳述後，並予被告對質
    詰問之機會，並再提示證人即共同被告乙○○、甲○○、戊○○之上開各該供述筆錄及要旨，由被告乙○○、甲○○、
    戊○○等依法辯論，本件證人即共同被告乙○○、甲○○、
    戊○○上開各該供述筆錄，既已賦予被告乙○○、甲○○、
    戊○○反對詰問權，並踐行之合法調查程序，應有證據能力
    而得作為本院判決之基礎。是被告戊○○之選任辯護人辯稱
    ：共同被告乙○○、甲○○於警詢、偵查之供述無證據能力
    云云，尚非可採。
甲、實體部分：
壹、認定犯罪事實所憑之證據及理由：
一、被告乙○○部分：
    訊據被告乙○○坦承於上揭時、地持鐵棍毆打被害人臺萬生
    頭部，在被害人當場倒地後，仍以長鐵棍敲擊被害人頭部多
    次，以及被害人臺萬生當日死亡之事實，惟否認有何殺人之
    故意，辯稱：伊當日喝了很多酒，並沒有要殺人的故意等語
    。經查：
（一）查被告乙○○、甲○○、戊○○三人，於95年6 月23日21
      時許，先在新竹市○○○街79號3 樓32室甲○○租屋處與
      案外人莊維哲飲酒後，四人又分別騎乘機車，於同日21時
      50分許前往新竹火車站站前廣場繼續飲酒。迨同日23時30
      分許，被告乙○○因酒精作用忘記其所騎乘機車之停放地
      點，誤以為機車遭竊，憤而將沿路停放之機車數輛推倒，
      並持不詳處所取得之機車大鎖破壞倒地之車輛洩憤。被害
      人臺萬生因見其機車遭乙○○推倒，隨地拾起長鐵棍1 支
      上前質問，二人隨即引發口角，被害人持上開長鐵棍作勢
      欲毆打被告乙○○，被告甲○○見狀上前搶下被害人所持
      長鐵棍企圖制止二人繼續衝突，被告戊○○亦返回其所有
      機車上取下機車大鎖1 支加入，爭執期間被告乙○○自被
      告甲○○手中取走長鐵棍等情，為被告乙○○、甲○○、
      戊○○所供明，核與證人陳品維、劉嘉文、陸明光、陽文
      英於原審審理時所為證述大致相符，自堪採認。
（二）而被告乙○○持長鐵棍、共同被告甲○○徒手、戊○○持
      機車大鎖，共同拉扯並毆打被害人臺萬生身體（被告甲○○、戊○○部分詳後），被告乙○○嗣以手持之長鐵棍揮
      擊被害人臺萬生頭部1 次，被害人臺萬生立即倒地不起，
      被告乙○○接續持上開長鐵棍朝已倒地之被害人臺萬生頭
      部敲打，其間經共同被告甲○○、戊○○制止未果，被告
      乙○○共接續猛力敲打被害人臺萬生頭部十餘次之事實，
      為被告所不爭執，復經證人即共同被告甲○○、戊○○、
      證人即現場目擊證人陳品維、劉嘉文、陸明光、陽文英證
      稱在卷，大致相符，並有刑案現場照片共22張、查獲地點
      照片共6張及刑案現場測繪圖1份（見偵字卷第70至84頁）
      。又被告乙○○使用之扣案長鐵棍1 支，經原審送請內政
      部警政署刑事警察局為血跡DNA 型別鑑定，鑑驗結果認其
      上血跡與被害人DNA 型別相同，該型別在台灣地區中國人
      分佈機率預估為1.02乘10的負20次方，有該局95年10月23
      日刑醫字第0950142254號鑑驗書1 份存卷可查（見原審卷
      第126頁），此部分事實應堪認定。
（三）關於被害人臺萬生死因，經送法務部法醫研究所鑑定結果
      ：「(1)、死者因遭毆擊頭部致顱骨粉碎性骨折、腦組織嚴
      重挫傷出血休克死亡，死亡方式為他殺。(2)、依外傷型態
      及傷勢嚴重程度，長鐵管因有較大重量及較長力臂，可能
      是造成死者顱骨粉碎性骨折、腦組織嚴重挫傷出血的主要
      兇器」，有該所95年8月16日法醫理字第0950003070 號函
      所附（95）醫鑑字第1305號鑑定書1 份存卷可查（見原審
      卷第82至87頁），是被告乙○○係持長鐵棍揮打被害人臺
      萬生頭部1 次後再針對已倒地之被害人頭部揮擊十餘次，
      導致被害人顱骨粉碎性骨折、腦組織嚴重挫傷出血休克死
      亡之事實，至堪認定。
（四）本案再審酌者，乃被告乙○○之主觀犯意為何，是否有殺
      人之故意。
  (1)、按刑法上構成要件要素固有主觀要件要素與客觀要件要素
      ，而衡量主觀要件要素，除被告之供述外，仍應參酌各項
      客觀證據與行為以為認定，是刑法上殺人罪與傷害致死罪
      之區別，本視加害人有無殺意，即以加害人下手加害時有
      無死亡之預見為斷，被害人受傷處是否為致命部位、傷痕
      之多寡、輕重如何，固僅足供認定有無殺意之參考，不能
      作為認定有無殺意之唯一標準，但加害人之下手情形如何
      ，仍不失為認定加害人主觀犯意之重要參考資料，且不能
      因與被害人素不相識，原無宿怨，即認為無殺人之故意（
      最高法院19年上字第718號、20年非字第104號判例、51年
      台上字第1291號判決參照）。
  (2)、詳稽被告乙○○持長鐵棍揮擊被害人臺萬生的情形：
    證人陽文英於原審審理時證稱：「（問：溫打了倒地的死
      者約有幾次？）一下死者就昏了，溫還繼續打，一直打了
      十幾下有。（問：死者倒地之前，溫持長鐵棍毆打死者何
      部位？）頭部，只有頭部」等語（見原審卷第291頁）。
    證人陳品維於原審審判中所證：「（問：被害人倒地之後
      乙○○以鐵棍打被害人幾下是否記得？）十幾下。（問：
      溫毆打的時間持續約30秒，是否一直敲打？）是。」（見
      原審卷第361、362頁），核與證人陳品維於事故發生未幾
      之偵查中所證：「…乙○○拿鐵棒打死者，後來『碰』一
      聲，死者倒地，我看到被告乙○○繼續拿鐵棒打死者頭部
      4、5下，另2 個被告先跑走，後來戊○○又回來拉乙○○
      ，要乙○○趕緊走，乙○○沒有理他，繼續打死者頭部約
      10下，接著乙○○才將鐵棒丟下離開」等語相符（見偵字
      卷第112至113頁）。
    證人劉嘉文於原審證稱：被告乙○○毆打被害人頭部三次
      以上，並無停頓等語及證人陸明光原審審理及偵查中均證
      稱：被害人倒地後，被告乙○○打被害人十幾下等情無違
      （見原審卷第265、272、284頁，偵字卷第110頁）。
    稽之證人陽文英、陳品維、劉嘉文上揭所證被告乙○○持
      質地堅硬之長鐵棍揮擊被害人臺萬生頭部十餘次之情節相
      符，堪予採信。至於證人陸明光雖於原審證稱：被告乙○○在被害人倒地後攻擊之部位包括頭部、背部（見原審卷
      第 283頁），但根據前揭法醫研究所鑑定書及法醫驗斷書
      ，被害人背部並無外傷，參酌證人陸明光於同日證稱：未
      看見被告甲○○、戊○○有毆打被害人之情事，顯與事實
      不符，可知證人陸明光對於案發經過或未詳細觀看、或記
      憶不清，其此部分證言不足執為有利被告乙○○之認定。
  (3)、被告乙○○雖辯稱：其與被害人素昧平生，並無仇恨，原
      意在傷害被害人，僅因飲酒過量情緒失控，並無非致被害
      人於死不可之意等語。經查，依上揭證人所證被告乙○○
      於案發當時之行止，以及事發後被告乙○○尚與共同被告
      甲○○、戊○○討論案情之情以觀，尚難認被告乙○○於
      本案行為時已達心神喪失或精神耗弱之程度，亦即，被告
      乙○○案發前雖有飲酒之事實，惟尚難認影響其責任能力
      ，不足為被告乙○○有利之認定。又腦部乃人之生命中樞
      ，而被告乙○○持以毆擊被害人頭部之扣案長鐵棍，質地
      甚為堅硬，且力矩甚長，以之猛烈敲擊人之身體，足以造
      成被害人嚴重傷害，遑論被告係以之持續重擊被害人頭部
      ，足以危及人之性命，此為一般之常識，被告自無未予認
      識之可能，而被告乙○○既有上揭認識，仍執意持長鐵棍
      揮擊被害人臺萬生頭部致被害人倒地後，再針對被害人頭
      部猛擊十餘次，業據本院調查如前，佐以前揭法醫研究所
      鑑定書顯示被害人之身體背面，除頭部外並無其他傷勢，
      足以判斷被告非在單純教訓、傷害被害人，否則大可攻擊
      被害人其他部位以洩憤，絕不至於無視被告甲○○、戊○○攔阻，一再朝人要害重擊。被告與被害人縱無宿怨，徵
      諸首開判決意旨，仍不足認被告乙○○無殺人之故意。是
      其主觀上有殺人之認識及欲意，昭然甚明，被告所辯僅屬
      過失云云，不足採信。
（五）是本件被告乙○○前揭殺人犯行，已堪認定。
二、被告甲○○、被告戊○○傷害犯行部分：
（一）訊據被告甲○○、戊○○坦承被害人臺萬生遭共同被告乙○○以長鐵棍擊中頭部倒地前，被告甲○○徒手、被告戊○○持機車大鎖與共同被告乙○○基於傷害之犯意聯絡，
      共同毆打臺萬生之情，而被告甲○○、戊○○於被害人倒
　　　地前，均有共同毆打死者乙節，為證人陳品維、劉嘉文、
      陽文英於原審審理時證述明確（各見原審卷第356、358頁
      ，第259、273至274頁，第288頁），核與證人等於偵訊時
      之指證吻合，應堪認定。
（二）關於被告甲○○傷害之事實：
  (1)、證人陳品維於原審審理時證稱：案發現場除乙○○、戊○○有持工具攻擊被害人外，甲○○是徒手毆打等語（見原
      審卷第356 頁），經公訴人提示偵訊筆錄質問何以於偵訊
      時證稱未注意到甲○○拿什麼工具，證人仍答稱：「戊○○和乙○○有拿東西。甲○○是徒手。」、「（問：你是
      沒有注意到還是他是空手？）我看到是空手，也許是我沒
      有注意到。」、「（問：你說當時看到是空手，為何偵查
      中說沒有注意到甲○○拿什麼工具？）因為我沒有注意到
      ，所以我覺得是空手」等語（見原審卷第356 頁），並堅
      指其於案發現場看到之兇器僅有鐵棍、機車大鎖各1 支（
      見原審卷第359 頁），稽此，依證人所證被告三人所持之
      兇器機車大鎖方面既僅有1支，而非2支，則除被告戊○○
      外之被告甲○○自未持有機車大鎖，亦堪認定，足認證人
      陳品維確實未見被告甲○○有手持兇器。
  (2)、又證人劉嘉文於原審審理時，雖表示因記憶模糊無從指認
      被告甲○○案發時究竟有無手持兇器，但明白證稱：係先
      有一名持機車大鎖之男子敲打被害人背部後，其他人先徒
      手攻擊被害人身體，乙○○再持長鐵棍毆打被害人頭部（
      見原審卷第261至263頁），經核對其於警詢時供稱：「我
      看見其中一名拿機車大鎖打死者，隨即一名從死者手中搶
      來的一根鐵棒敲死者頭部，另一名以拳頭毆打死者……拿
      機車大鎖的是染金色頭髮，拿鐵棒的穿紅色T 恤，用拳頭
      打死者的是身穿淺藍條紋襯衫」（見偵字卷第34頁背面）
      ，核對被告三人當日經逮捕後員警所攝之照片，被告乙○○穿紅色衫，被告戊○○染金色頭髮，被告甲○○即身穿
      藍色條紋衫之人（見偵字卷第58至60頁），因此，證人劉
      嘉文於警詢證稱被告甲○○當時是徒手毆打，而證人警詢
      筆錄係於事發後一小時制作，其記憶應當鮮明，因此其審
      理之證詞核對警詢所證，被告甲○○應係徒手毆打。至證
      人劉嘉文偵訊時所證：「被告乙○○拿金屬棒毆打死者，
      甲○○拿機車大鎖打死者，戊○○徒手打死者幾拳」等語
      （見偵字卷第106頁），可確認被告三人中確實僅有1人手
      持機車大鎖，而證人雖稱「持機車大鎖者是甲○○」，所
      供核與警詢不符，況且，證人原本不知道被告三人之姓名
      ，是以其於警詢係以穿著特定人別，而於偵查中究竟以何
      種方式特定人別（即持機車大鎖者如何知道伊叫甲○○或
      戊○○），蓋依卷內資料無從確認，尚有混淆姓名之嫌，
      因此，應以證人警詢及原審所證較可採，承此，被告甲○○係徒手毆打被害人臺萬生。
  (3)、至證人陽文英證稱：有看到被告甲○○、戊○○打被害人
      ，但沒注意看到二人是否有持工具（見偵字卷第103至104
      頁、原審卷第289頁）。
  (4)、公訴意旨及上訴意旨雖根據被告乙○○、戊○○於偵訊時
      之指證，認被告甲○○係手持機車大鎖傷害被害人。惟查
      ，共同被告乙○○、戊○○於偵查中業經列為被告而遭檢
      察官訴追，其等供詞涉及自身利害關係，所供是否屬實，
      或有其他考量，尚難遽認之，況且其等於嗣後業未再為上
      揭陳述，是以，上揭陳述尚難遽採之。
  (5)、證人莊維哲雖於偵查及原審審理中均指證：被告甲○○案
      發時係手持扣案短鐵棍1 支毆打被害人，並與持機車大鎖
      之被告戊○○均係攻擊被害人頭部，別無攻擊身體其他部
      位云云（見原審卷第365、366頁）。經查：
    證人莊維哲證稱被告甲○○手持短鐵棍1 支乙節，核與上
      開證人陳品維、劉嘉文所證均不相同，所指被告甲○○、
      戊○○僅針對被害人頭部攻擊之情，亦與其他之事證均不
      相符，合先敘明。
    依證人莊維哲於原審審理時係稱：第一次看到扣案短鐵棍
      是在甲○○住處要出發前往站前廣場時，該短鐵棍不知由
      何人帶往現場，案發時甲○○就是以該短鐵棍攻擊被害人
      ；乙○○開始打被害人的時候是拿長鐵棍，打完之後手上
      拿的是短鐵棍，乙○○的長鐵棍不知跑到哪裡，一同離開
      現場時乙○○手上一樣是拿短鐵棍等語，則被告乙○○與
      甲○○於攻擊被害人之過程中，應有變換兇器之情形，然
      其竟又堅指被告三人毆打被害人的過程中，並無交換兇器
      （見原審卷第385 頁），顯不符事理。另證人莊維哲於辯
      護人詰問短鐵棍如何出現時，卻稱：「我不知道。我只知
      道長鐵棍。」（見原審卷第379頁）。
    又扣案短鐵棍1 支送內政部警政署刑事警察局為指紋、血
      跡DNA 型別鑑驗，經以氰丙烯酸酯法化驗之指紋，因特徵
      點不足而無法比對；另以Kastle-Meyer血跡反應檢測法檢
      測結果，未發現血跡斑，有該局95年10月23日刑醫字第09
      50142254號鑑驗書1份在卷可稽（見原審卷第126頁背面）
      ，亦無從認定被告甲○○曾持用該短鐵棍傷害被害人。是
      證人莊維哲指證被告甲○○持短鐵棍乙節已難採信。
    證人莊維哲於原審審理時明白證稱：被告甲○○、戊○○
      於被害人倒地後就先行離去，只剩下被告乙○○仍在打被
      害人，其等乙○○停手後，才共騎一部機車逃離，途中有
      繞經市立殯儀館，但沒有停車云云（見原審卷第367、368
      、381 頁），與警詢時證述：「……直到該男子倒在地上
      後，戊○○、甲○○又打了一下子才停手，只剩下乙○○
      還持鐵管繼續毆打該男子，約打了1 分鐘乙○○才停手，
      然後甲○○坐上我的車，乙○○就坐上戊○○的機車，一
      起到市立殯儀館停車場找我朋友聊天，聊了約10幾分鐘」
      等語（見偵字卷第29頁）差異甚大，真實性甚有可疑。另
      證人莊維哲對於目擊被告三人毆打被害人之時間順序，警
      詢中清楚供稱：「…（乙○○）砸停在『漢堡王』前面大
      約有 3部的機車，當時我有攔他不要再砸了，之後乙○○
      沒有再砸後，我就走到林森路我的機車旁，本來我想騎我
      的機車載乙○○回去，然後我就聽到有爭吵聲，我發現乙○○沒有過來，我就返回去看，我到達現場時，已經看到
      乙○○、戊○○、甲○○與一名年約40多歲之男子在打架
      ，當時乙○○手上拿著 1支約2公尺長直徑約2公分寬的鐵
      管、甲○○手上拿著警方在甲○○家查扣的那 1支小鐵管
      、戊○○手上則拿著1支U型大鎖毆打該男子」等語（見偵
      字卷第28、29頁），可知證人莊維哲離開現場前往牽車時
      ，被告乙○○已經停止砸車，之後證人聽聞爭吵聲返還現
      場時，被告等人已經分持工具毆打被害人。但其於接受辯
      護人反詰問時，卻又稱：「（問：你剛剛不是說在漢堡王
      附近回頭看，他們手中已經拿工具打起來，為何現在又說
      看到蘇回去拿大鎖？）因為我知道大鎖是戊○○的。（改
      稱）我有親眼看到他拿大鎖。」、「我聽到爭吵聲，被害
      人已經倒地，我才過去。」、「（問：聽到聲音回頭已經
      看到被害人倒地，那你何時看到他們打起來？）案發前。
      我要去牽車的時候，他們三個人已經打起來。」所述亦與
      上揭警詢時供述迥異。嗣經辯護人一再追問，復改稱：「
      （問：〈大鎖〉怎麼出現？）戊○○有騎車，我有看到他
      去拿大鎖，才過去打被害人。」、「（問：你去牽車轉過
      頭是否就已經看到打起來？請你仔細把你轉過頭來看到的
      情形完整陳述？）我轉過來看到他們在打被害人，我才過
      去。」、「（問：既然如此你何時看到蘇去拿大鎖？）還
      沒有爭吵時，我就在站前廣場的旁邊摩托車上看到戊○○
      去拿大鎖。我去牽車的時候，同時我有看到戊○○去拿大
      鎖，一轉頭就看到戊○○拿大鎖，因為戊○○跟我一起牽
      車，蘇（建忠）拿大鎖。」等語（見原審卷第375、378至
      379頁），前後說詞始終反覆不一，可憑信性甚低。
    衡諸證人莊維哲於警詢及偵查中係遭列為犯罪嫌疑人，案
      發當日亦與被告等人一同飲酒之事實，因此，證人於案發
      後偵審中所為證詞，是否受自身利害關係考量及當日精神
      狀況影響之可能，而誇大共同被告之犯行以彰顯其本身之
      無辜，實有可能，所為證述不足資為不利被告甲○○、戊○○認定之依據。
  (6)、原審將警方扣案之機車大鎖2 支送內政部警政署刑事警察
      局為指紋鑑定，鑑驗結果以：上開機車大鎖經以氰丙烯酸
      酯法化驗之指紋，均因特徵點不足而無法比對，有該局95
      年10月23日刑醫字第0950142254號鑑驗書1 份存卷可查（
      見原審卷第126頁）。故本件扣案之機車大鎖2支亦均無從
      證明為被告甲○○於犯罪時所持用。綜上說明，被告甲○○於上揭時地在被害人臺萬生頭部被擊而倒地前有共同毆
      打被害人之事實，應堪認定。至於公訴人認被告甲○○係
      持機車毆打乙節尚屬無據，被告甲○○係以徒手毆打死者
      之情，堪予認定。
（三）被告戊○○毆打被害人之事實：
      被告戊○○在與死者發生糾紛後，有持機車大鎖毆打被害
      人臺萬生之事實，為被告戊○○所坦承，至於被告戊○○
      所毆打被害人臺萬生之情形：
  (1)、證人陳品維於原審證稱：「剛開始被告三人有與死者拉扯
      ，就是快打起來的意思…被告戊○○持機車大鎖毆打被害
      人手臂位置5、6下…當時被害人臺萬生仍是站立的，後是
      乙○○持鐵棒打，被害人臺萬生才倒下來」等語（見原審
      卷第361、355、358、359頁），此核與法務部法醫研究所
      鑑定結果，被害人臺萬生除頭部之傷勢外，另有「右手肘
      部外側瘀傷」（見原審卷第84頁）相符，足認證人陳品維
      證稱被告戊○○持機車大鎖打被害人臺萬生之部位係手臂
      位置，應屬實情。
  (2)、而證人劉嘉文於原審亦證稱：拿機車大鎖的人不是攻擊死
      者的頭部（見原審卷第261 頁），雖證人證稱：拿機車大
      鎖之男子敲打被害人背部後，其他人先徒手攻擊被害人身
      體，乙○○再持長鐵棍毆打被害人頭部（見原審卷第 261
      至263 頁），此雖與被告戊○○自承毆打被害人背部之事
      實相符，然不論依法務部法醫研究所鑑定書或臺灣新竹地
      方法院檢察署法醫驗斷書之調查結果，均未見被害人臺萬
      生有「背部」之傷勢，因此，縱被告戊○○有毆打被害人
      背部，亦無從認定有致被害人成傷。
  (3)、至證人莊維哲雖於偵查及原審審理中均指證：持機車大鎖
      之被告戊○○係攻擊被害人頭部，別無攻擊身體其他部位
      等語（見原審卷第365、366頁），然此證詞經調查結果，
      核與事證不符，業據說明於前，即不能採為被告戊○○不
      利之認定。
  (4)、綜上，被告戊○○所參與者，乃共同被告乙○○與被害人
      臺萬生發生衝突後，持機車大鎖毆打被害人手臂，嗣共同
      被告乙○○持長鐵棍揮擊被害人臺萬生頭部倒地時，被告
      戊○○即未再動手且對共同被告乙○○勸阻之事實，堪予
      認定。
（四）依卷附臺灣新竹地方法院檢察署檢察官法醫驗斷書（見相
      字卷第91頁背面），被害人除頭部受創外，尚受有左胸部
      下緣2X3公分淤傷、左胸部上緣（靠肩部）6X7公分淤傷，
      另依法務部法醫研究所鑑定結果，被害人臺萬生除頭部、
      肩部之傷勢外，另有「右手肘部外側瘀傷」（見原審卷第
      84頁），以被告乙○○於被害人倒地後，僅攻擊頭部而未
      再攻擊被害人身體其他位置（詳前一部分），且被害人倒
      地至死亡時均呈俯臥狀態，胸部應無再遭攻擊之可能，足
      認被害人前揭傷勢，應為被告三人於被害人尚未遭被告乙○○攻擊頭部而倒地前所共同造成。此外，並有Ｕ型機車
      大鎖1支扣案可稽。
（五）從而，被告戊○○、甲○○傷害被害人之事證明確，犯行
      堪予認定。
三、本案應再審酌者，乃被告甲○○、戊○○是否應負傷害致死
    之刑責。按刑法第277條第2項之傷害致死罪，依刑法第17條
    之規定，係以行為人對於結果之發生有預見之可能為要件，
    而該條所定「如行為人不能預見其發生時，不適用之」，係
    以客觀的預見可能性，為限定對於加重結果之因果關係及過
    失概念。該能預見應以行為當時客觀存在之一般情形及行為
    後可能預見其發生之情形為基礎加以觀察，與行為人主觀上
    有無預見有別，如於加害行為後因獨立之自然原因或第三者
    之介入，自應認不具相當因果關係（最高法院85年度台上字
    第2397號判決參照）。次按共同正犯就彼此犯意聯絡範圍內
    之行為，固應同負其責。然共犯中之一人所引起之加重結果
    ，其他之人應否同負加重結果之全部刑責，亦應視其就此加
    重結果之發生，於客觀情形能否預見為斷。公訴意旨雖認被
    告戊○○、甲○○與被告乙○○共同傷害被害人致死。惟訊
    之被告戊○○、甲○○均堅決否認可以預見被害人死亡之結
    果。經查：
（一）被告戊○○、甲○○二人，於被告乙○○將被害人打倒在
      地後，即未再實施任何攻擊行為之情，為證人劉嘉文、陽
      文英、陳品維於原審審判時一致證述在案（見原審卷第26
      9頁、第290頁、第359、361頁）。又被告戊○○、甲○○
      辯稱：伊二人見乙○○攻擊倒地被害人之頭部時，曾要求
      乙○○趕快罷手離開，遭乙○○置之不理後方自行逃離現
      場等情，亦有證人陸明光、陳品維之證述可憑（見原審卷
      第286-1、283、284、362頁），證人陳品維亦於偵查中明
      確指證：「…乙○○拿鐵棒打死者，後來『碰』一聲，死
      者倒地，我看到被告乙○○繼續拿鐵棒打死者頭部4、5下
      ，另2 個被告先跑走，後來戊○○又回來拉乙○○，要乙○○趕緊走，乙○○沒有理他，繼續打死者頭部約10下，
      接著乙○○才將鐵棒丟下離開」。是被告戊○○、甲○○
      對於被告乙○○於被害人倒地後所為之攻擊行為，不僅毫
      無參與，更曾一度返回為積極之阻止行為，顯然被告甲○○、戊○○對於被告乙○○於被害人倒地後繼續攻擊之行
      為甚感意外。
（二）證人劉嘉文審理時堅稱：「（問：是否記得拿機車大鎖的
      這個人〈指被告戊○○〉，攻擊死者的何部位？）不是頭
      部。（問：如何確定該人不是攻擊頭部？）我有印象，不
      是頭部。（問：你的印象從何而來？）我有看到記得的。
      （問：搶來鐵棒的青少年〈指被告甲○○〉，有沒有用鐵
      棍敲打死者頭部？）沒有。」（見原審卷第261 至262 、
      270至271頁）。證人陳品維指證被告戊○○係以機車大鎖
      毆打被害人手臂位置，此核與法務部法醫研究所鑑定結果
      ，被害人臺萬生除頭部之傷勢外，另有「右手肘部外側瘀
      傷」（見原審卷第84頁）相符，足認證人陳品維證稱被告
      戊○○持機車大鎖打被害人臺萬生之部位係手臂位置，應
      屬實情。證人陸明光、陽文英則均未能指證被告甲○○、
      戊○○之攻擊行為。故本件依調查證據結果，僅得證明被
      告甲○○徒手毆打被害人、被告戊○○則持機車大鎖毆打
      被害人手臂，稽之被告甲○○、戊○○所毆打被害人部位
      ，以及共同被告乙○○在未毆打被害人頭部之前，其等傷
      害行為客觀上自均不足以引起致死之結果，再觀諸於共同
      被告乙○○揮擊被害人臺萬生頭部後，其等即制止共同被
      告乙○○並要求其快走，業據上述，觀此，共同被告乙○○之揮擊被害人頭部所為，顯然係共同被告乙○○個人所
      為，而超過其等預期，亦即被告甲○○、戊○○傷害之時
      ，對於被告乙○○頓萌殺意，朝被害人頭部持續毆打之舉
      ，顯難認有預見可能。
（三）本件經原審依職權送請法務部法醫研究所就：「(一)被害人
      除顱骨粉碎性骨折外，是否係被害人死亡之單獨原因或尚
      有其他足以致被害人死亡之傷害？(二)依「死因分析」第二
      點，是否能排除扣案之機車大鎖2 個亦有可能為導致被害
      人顱骨粉碎性骨折之器械？又依其傷勢得否確認導致被害
      人死亡之兇器為單一？」等事項為補充鑑定，據該所以95
      年11月14日以法醫理字第0950004170號函覆以：「(一)死者
      並無其他致死外傷，顱骨粉碎性骨折、腦組織嚴重挫傷，
      即為導致死者死亡原因。(二)機車大鎖亦有相當重量、硬度
      與稜角，也有可能擊破頭顱，本案無法完全排除機車大鎖
      亦為凶器之一。」（見原審卷第155 頁）。檢察官上訴後
      ，聲請本院再函法務部法醫研究所鑑定「被害人臺萬生所
      受各部位傷害究由機車大鎖或長鐵棍所致」，而經函覆「
      (一)死者頭頂部15公分挫裂外傷造成開放傷口其下方顱骨粉
      碎性骨折，腦組織嚴重挫傷，致傷器械以長鐵管有較大重
      量及較長力臂，可能性最大，但無法排除相關證詞中所述
      及其他器械共同造成死者顱骨粉碎性骨折，腦組織嚴重挫
      傷之結果。(二)左眉毛挫傷，左眼眶挫瘀傷，左顴骨突起挫
      瘀傷，上唇瘀傷，上顎牙齦挫裂傷出血，以上外傷無特殊
      模式，可能是拳擊，腳踢，鈍器敲擊，或撞擊牆面或地面
      ，無法確定致傷器械為何」，此有法務部法醫研究所96年
      7月13日法醫理字第0960002510號函1份在卷可稽（見本院
      卷第157 頁），核與前揭鑑定意見相同。依據此一法務部
      法醫研究所函文(一)所示，足資認定死者致命傷乃頭部遭打
      擊所致，而被告甲○○、戊○○二人既未攻擊被害人頭部
      ，僅傷害被害人身體其他部位，則雖有成傷，但尚不足使
      被害人喪命，其傷害行為與被害人死亡結果間客觀上並無
      因果關係。至於公訴人雖執上開函文(二)部分作為被告甲○○、戊○○亦有持機車大鎖攻擊被害人頭部之論據。然扣
      案戊○○所持機車大鎖經送內政部警政署刑事警察局為血
      跡DNA型別鑑定，鑑驗結果認：上開機車大鎖以Kastle-Me
      yer血跡反應檢測法檢測結果，呈陰性反應，經抽取DNA檢
      測，未檢出STR型別，有該局95年10月23日刑醫字第09501
      42250號鑑驗書1 份存卷可查（見原審卷第126頁背面）。
      以被害人腦部受創情形研判，若被告戊○○於被害人有以
      機車大鎖攻擊被害人頭部，理當留存血跡，此對照扣案長
      鐵棍1支上確實殘留被害人DNA即明，故按上述血跡DNA 型
      別鑑定結果無從證明公訴人此部分所指情節。
（四）綜上事證調查結果，被告甲○○、戊○○既未毆打被害人
      頭部之要害部位，見被害人遭共同被告乙○○毆擊倒地時
      即已停止攻擊，甚且試圖阻止被告乙○○繼續攻擊，足見
      其等主、客觀上均無從預見乙○○竟會以長鐵棍猛擊被害
      人頭部，且於被害人倒地後繼續猛擊被害人頭部，而客觀
      上二人之傷害行為與被害人之死亡結果亦無相當因果關係
      。揆諸首開說明及判決意旨，尚不能對被告戊○○、甲○○以傷害致死罪相繩。
貳、論罪之理由：
（一）修法之比較：
      被告行為後，刑法相關規定業已修正變更，按行為後法律
      有變更者，適用行為時之法律。但行為後之法律有利於行
      為人者，適用最有利於行為人之法律，刑法第2條第1項定
      有明文（刑法第2 條係規範行為後法律變更所生新舊法律
      比較適用之準據法，是刑法第2 條本身雖經修正，但該條
      文既屬適用法律之準據法，本身尚無比較新舊法之問題，
      應逕適用裁判時之刑法第2 條規定以決定適用之刑罰法律
      ）。又比較時應就罪刑有關之共犯、未遂犯、想像競合犯
      、牽連犯、連續犯、結合犯，以及累犯加重、自首減輕暨
      其他法定加減（如身分加減）與加減例等一切規定，綜其
      全部罪刑之結果而為比較（最高法院95年第8 次刑事庭會
      議決議參照）。
  (1)、被告行為時，關於罰金之最低額，修正前刑法第 33條第5
      款規定：「罰金：（銀元） 1元以上。」經依現行法規所
      定貨幣單位折算新臺幣條例第 2條規定折算後，上開罰金
      刑之最低數額為新臺幣3元。而修正後刑法第33條第5款則
      規定：「罰金：新臺幣 1千元以上，以百元計算之。」，
      即修正後之罰金刑最低數額，已提高為新臺幣 1千元，比
      較新舊法適用結果，此部分以被告行為時之舊法較有利於
      被告。
  (2)、刑法第28條關於共犯之規定，由原條文：「二人以上共同
      實施犯罪之行為者，皆為正犯」，修正為：「二人以上共
      同實行犯罪之行為者，皆為正犯」，揆諸本條之修正理由
      係為釐清陰謀共同正犯、預備共同正犯、共謀共同正犯是
      否合乎本條規定之正犯要件，而本案被告甲○○、戊○○
      共同傷害犯行，既屬實行犯罪行為之正犯，則適用舊法第
      28條規定論擬，對被告等並無不利。
  (3)、被告行為時即修正前刑法第41條第1 項前段規定：「犯最
      重本刑為五年以下有期徒刑以下之刑之罪，而受六個月以
      下有期徒刑或拘役之宣告，因身體、教育、職業、家庭之
      關係或其他正當事由，執行顯有困難者，得以一元以上三
      元以下折算一日，易科罰金。」，而被告行為時之易科罰
      金折算標準，依95年7月1日修正條文施行前罰金罰鍰提高
      標準條例第2條之規定（該條業經總統於95年5月17日公布
      刪除，並自95年7月1日失效），就其原定數額提高為一百
      倍折算一日，則被告行為時之易科罰金折算標準，應以銀
      元一百元至三百元折算一日，經折算為新臺幣後，係以新
      臺幣三百元至九百元折算為一日；惟修正後之刑法第41條
      條第1 項前段則規定：「犯最重本刑為五年以下有期徒刑
      以下之刑之罪，而受六個月以下有期徒刑或拘役之宣告者
      ，得以新臺幣一千元、二千元或三千元折算一日，易科罰
      金。」，比較修正前後之易科罰金折算標準，以適用修正
      前刑法第41條第1 項前段及修正前罰金罰鍰提高標準條例
      第2條之規定較有利於被告。
  (4)、綜合上述各條文修正前、後之比較，可知依修正前、後之
      規定，及揆諸前揭最高法院決議所揭示之罪刑綜合比較原
      則，應依刑法第2條第1項前段之規定，應整體適用行為時
      即修正前之規定。
（二）論罪：
  (1)、核被告乙○○所為，係犯刑法第271條第1項之殺人罪。被
      告甲○○、戊○○所為，則係犯刑法第277條第1項之普通
      傷害罪。被告乙○○萌生殺被害人之不確定故意前，雖有
      毆擊被害人並致被害人受傷之行為，然按殺人行為之傷害
      事實，除其先衹有傷害人之故意，嗣後始另行起意殺人者
      應併合論罪外，當然吸收於殺人行為之內（最高法院23年
      上字第2783號判例參照）。故被告乙○○於實施傷害行為
      中，提升原傷害犯意為殺人犯意，其傷害罪責已被殺人罪
      責所吸收，不另論罪。公訴意旨認被告三人均係犯刑法第
      277條第2項前段之傷害致死罪，尚有未洽，業如前述，惟
      基礎事實均屬同一，起訴法條應予變更。
  (2)、被告甲○○、戊○○就本件傷害犯行間，有犯意聯絡及行
      為分擔，均為共同正犯。
參、撤銷改判之理由：
一、原審對共同被告乙○○、甲○○、戊○○論罪科刑固非無見
    。惟查：(一)原審疏未論及被告甲○○、戊○○傷害被害人臺
    萬生部分，其中推由被告戊○○持機車大鎖毆打被害人之右
    手臂致「右手肘瘀傷」之傷害結果；(二)按刑法第13條第1 項
    明定：行為人對於構成犯罪之事實，明知並有意使其發生者
    為故意。同條第2 項明定：行為人對於犯罪之事實，預見其
    發生，而其發生並不違背其本意者，以故意論。前者學理上
    所稱直接故意，後者謂間接故意，直接故意，係指行為人認
    識，其行為會導致構成要件實現，並進而決意行之；間接故
    意，係指行為人雖然預見，其行為會招致構成要件實現，但
    仍容任其發生（例如綁匪將擄人勒贖之被害人拘於密閉之後
    車箱而生死亡之結果），因此，行為人若已具備「知」（明
    知）與「欲」（有意）的情況下，即無再論以間接故意之可
    能。查被告乙○○手持長鐵棍揮擊被害人臺萬生頭部十餘次
    ，業如上述，則被告乙○○對於長鐵棍重擊人之要害頭部極
    易造成致命結果，既有明知，仍執意為之，主觀上應有殺人
    之認知及致人於死之直接故意，原審未察，於原判決事實及
    理由欄認被告乙○○基於「不確定故意」而為（見原判決第
    2、10、11頁、第15頁第3行），於法有違；(三)被告行為後，
    刑法第33條、第28條等規定業於95年7月1日修正公布施行，
    原審漏未比較新舊法之適用，亦有違誤；(四)惟中華民國96年
    罪犯減刑條例業於96年7月4日制定公布，並自96年7月16 日
    施行，被告甲○○、戊○○上開所犯合於減刑條件，原審未
    及審酌，容有未洽。檢察官上訴意旨略以：(一)被告甲○○確
    係持機車大鎖毆打被害人臺萬生。被告乙○○查獲時表示由
    其 1人承擔，顯見其對案發經過記憶尚屬清晰，所證符合事
    實。而證人陳品維於偵查中結證沒有注意到被告甲○○拿什
    麼工具等語，而於審理中稱看到被告甲○○是空手，後又改
    稱因為沒有注意到所以覺得是空手，是證人陳品維應以記憶
    清晰之偵查陳述較審理中可採。原審就證人劉嘉文於偵查中
    指證「被告甲○○持機車大鎖、被告戊○○徒手毆打」，認
    係將被告戊○○、甲○○混淆所致，顯過於率斷。(二)證人莊
    維哲所為不利被告戊○○、甲○○之證述應予採信，因其並
    未與被告三人共同毆打被害人，就本案案情並無切身之利害
    關係，與將罪責推由其他同案被告承擔之情形不同。(三)法務
    部法醫研究所95年11月14日函表示無法完全排除機車大鎖為
    致死武器之一，顯見被害人頭部除遭長鐵棍重擊外，亦有遭
    機車大鎖共同施力重擊之高度可能性。(四)依案發當時之客觀
    情形，被告戊○○、甲○○二人共同毆打被害人頭部要害，
    可能造成被害人死亡之結果，當有預見可能，對於所生被害
    人死亡結果，自應共同負責等語，核無理由，且據本院逐一
    說明如前（見理由壹部分）。又被告乙○○上訴否認殺人犯
    行，且被告乙○○之法定代理人丙○○為被告利益提起上訴
    ，上訴意旨以「被告乙○○飲酒過量，已喪失判斷能力，如
    何能預知死亡之結果，且原審量刑過重」云云；被告甲○○
    、戊○○上訴則指摘原審量刑過重，均無理由，惟原判決既
    有可議之處，自應由本院撤銷改判。
二、科刑之理由：
（一）爰審酌本案導因於被告乙○○因飲酒過量，誤認車輛遺失
      ，為圖洩憤，破壞路旁機車，並引發被害人前來理論，已
      有過咎在先，卻又不思理性解決糾紛，動輒以激烈手段毆
      打並置被害人於死，其視他人生命、身體如無物之惡性，
      顯露無遺。又斟酌被告乙○○將被害人擊倒在地後，猶不
      罷手，繼續以長鐵棍持續猛擊已奄奄一息倒地不起之被害
      人，致被害人頭部受創嚴重，終至殞命，手段兇殘，造成
      被害人家屬無可彌補之損害，哀痛逾恆，被告等均正值青
      年，不思循規蹈矩，飲酒後猶出外遊蕩，並因細故逞兇鬥
      狠，圍毆手無寸鐵之被害人，被告甲○○、戊○○二人雖
      未能預見被告乙○○竟因細故痛下毒手，但其等二人加入
      鬥毆亦為本案之肇端，實難辭其咎。惟念被告乙○○、戊○○行為時均甫滿19歲，智慮尚淺，被告乙○○已與被害
      人家屬丁○○、高珠仙達成和解，有新竹市東區調解委員
      會調解筆錄1 份存卷為憑（見原審卷第65頁），被告甲○○、戊○○雖犯罪後尚能坦認傷害罪責，惟於本院審理中
      仍未能與被害人家屬達成和解。並考量被告等之智識程度
      、犯罪之手段等一切情狀，分別量處如主文第二、三項所
      示之刑。
（二）中華民國96年罪犯減刑條例於中華民國96年7月月4日總統
      華總一義字第09600083761號制定公布，並自96年7月16日
      日施行，被告甲○○、戊○○上開所為合於減刑條件，依
      中華民國96年罪犯減刑條例第2 條第1項第3款規定，被告
      甲○○、戊○○所犯普通傷害罪，均減為有期徒刑陸月，
      並均諭知易科罰金之折算標準。
三、扣案Ｕ型機車大鎖1 支，為被告戊○○犯傷害罪所用之物，
    並屬其所有，業據被告戊○○供陳無訛，爰依刑法第38條第
    1 項第2款併予宣告沒收。至於扣案長鐵棍1支，雖屬被告乙○○犯罪所用之兇器，然該長鐵棍係被害人隨地拾取而來，
    尚非被告等所有。另扣案之機車大鎖、短鐵棍1 支，均非供
    被告等犯罪所用，均不另宣告沒收。
據上論斷，應依刑事訴訟法第369條第1項前段、第364條、第299
條第1項前段、第300條，刑法第2條第1項前段、（修正前）第28
條、第271條第1項、（修正前）第277條第1項、第38條第1項第2
款，罰金罰鍰提高標準條例第1 條前段，現行法規所定貨幣單位
折算新臺幣條例第2 條、中華民國96年罪犯減刑條例第2條第1項
第3款、第7條、第9條，判決如主文。
本案經檢察官蔡薰慧到庭執行職務
中　　華　　民　　國　　96　　年　　8 　　月　　30　　日
 　　　　　 刑事第十二庭  審判長法　官 蔡永昌
                                法　官 施俊堯
                                法　官 王梅英
以上正本證明與原本無異。
被告乙○○、檢察官如不服本判決，應於收受送達後十日內向本
院提出上訴書狀，其未敘述上訴之理由者並得於提起上訴後十日
內向本院補提理由書（均須按他造當事人之人數附繕本）。
被告甲○○、戊○○不得上訴。
                                書記官 顧哲瑜
中　　華　　民　　國　　96　　年　　9 　　月　　3 　　日
附錄本案論罪科刑法條全文：
刑法第271條
殺人者，處死刑、無期徒刑或10年以上有期徒刑。
前項之未遂犯罰之。
預備犯第1項之罪者，處2年以下有期徒刑。
刑法第277條
傷害人之身體或健康者，處3年以下有期徒刑、拘役或1千元以下
罰金。
犯前項之罪因而致人於死者，處無期徒刑或7年以上有期徒刑；
致重傷者，處3年以上10年以下有期徒刑。
